【裁判字號】    98,訴,28
【裁判日期】    990330
【裁判案由】    確認通行權存在
【裁判全文】
臺灣臺南地方法院民事判決                98年度訴字第28號
原      告  甲○○
            乙○○
被      告  丙○○
            丁○○
共      同
訴訟代理人  施煜培律師
            施承典律師
上列當事人間請求確認通行權存在事件，經本院於民國 99年3月
16日言詞辯論終結，判決如下：
    主  文
請求確認原告就被告所有坐落台南縣仁德鄉○○段801地號如附
圖所示斜線部分面積174.39平方公尺有通行權存在。
訴訟費用新台幣捌仟零貳拾元由被告各負擔新台幣肆仟零壹拾元
。
    事實及理由
一、按訴狀送達後，原告不得將原訴變更或追加他訴。但有下列
    各款情形之一者，不在此限：：(三)擴張或減縮應受判決事項
    之聲明者。：：民事訴訟法第255條第1項定有明文。查本件
    原告起訴時聲明請求確認原告就被告所有坐落在台南縣仁德
    鄉○○段801地號如起訴狀附圖所示面積247.862平方公尺有
    通行權存在，嗣減縮通行如附圖所示面積為174.39平方公尺
    ，係將通行道路面寬八米變為六米，其位置並未改變，核為
    減縮應受判決事項之聲明，應予准許，併予敘明。
二、確認之訴非原告有即受確認判決之法律上利益者，不得提起
    ，民事訴訟法第247條第1項前段定有明文。所謂即受確認判
    決之法律上利益，係指法律關係之存在與否不明確，原告主
    觀上認其在法律上之地位有不妥之狀態存在，且此種不妥狀
    態，能以確認判決將之除去者而言，若縱經法院判決確認，
    亦不能除去其不妥之狀態者，即難認有受確認判決之法律上
    利益，最高法院52年台上字第1237號判例可資參酌。本件原
    告請求確認其就被告所有坐落於台南縣仁德鄉○○段801 地
    號面積174.39平方公尺部分有通行權，而被告則否認原告有
    此通行權之存在，是原告所主張之上開通行權是否存在即屬
    不明確，而原告此法律上地位之不安狀態，能以確認判決將
    之除去，是依上開說明，則原告提起本件確認訴訟，即有受
    確認判決之法律上利益，應予准許。
三、本件原告起訴主張：
  (一)原告甲○○所有坐落於台南縣仁德鄉○○段534 號土地，與
    原告乙○○所有坐落於同段538號、539號土地，及訴外人聯
    有機器股份有限公司（下稱聯有公司）所有坐落於同段 542
    號、802號土地，均與被告所有坐落於同段801號土地相鄰。
  (二)又原告所有之上開土地係屬袋地，非通行被告及訴外人聯有
    公司所有之上開土地，無以與公路相連。按土地因與公路無
    適宜之聯絡，致不能為通常使用者，土地所有人得通行周圍
    地以至公路，民法第787 條定有明文。本件原告所有土地通
    行至公路，則非通過被告及訴外人聯有公司之土地不可，雖
    聯有公司同意原告通行，惟其附帶條件為原告須取得對被告
    之通行權後，其條件始能成立，惟被告拒絕原告對其土地有
    通行權，為此提起本訴。
  (三)並聲明：如主文所示。
四、被告辯以：
  (一)本件原告主張通行被告所有之台南縣仁德鄉○○段801 地號
    複丈成果圖上之Ｂ、Ｃ、Ｆ、Ｇ範圍內之土地（下稱系爭土
    地），惟於民國87年間被告曾訴請訴外人聯有公司交還土地
    ，業已獲法院勝訴判決確定（台南高分院88年度上字第15號
    ），嗣後聯有公司對系爭土地另提起確認通行權存在之訴，
    亦獲法院勝訴判決確定（台南高分院 92年度上更 (一)字第
    44號），於上開二案中原告均未參與其中，可見原告顯然另
    有對外聯絡之道路。於台南高分院88年度上字第15號中，法
    院曾勘驗現場，原告二人之土地東北側，應另有通路可通行
    至另一邊公路（應係大發路），可知原告二人應無通行被告
    所有系爭土地之必要。
  (二)又原告二人土地之東南側，另有同段543、545、554、553、
    地號土地，為水利用地，可直接通往15米寬之大發路，該路
    徑雖屬水路，惟有通行權者，於必要時，在他人土地上可開
    闢道路，於水利用地上加蓋通行，並非不可行，且該水利用
    地臨大發路，亦已有加蓋，故原告由此路徑對外與大發路聯
    絡，並無困難。且一路徑通往者係15米之大發路，並為工業
    區○○○○○道，較之原告主張通行之路徑係通往8、9米寬
    之太乙十二街（即系爭土地之南側），顯較具經濟效益，且
    距離亦較短。再者，系爭土地南側之太乙十二街，係二旁地
    主共同提供土地供通行之私設道路，且長達數百公尺始與鄉
    道銜接，本件原告主張欲對外通行之路徑，相較直接與大發
    路相聯絡之路徑，顯非係對周圍地損失最少之處所。
  (三)訴外人聯有公司之確認通行權勝訴後，其已將系爭土地西側
    之土地即太乙段828地號至843地號等16筆土地全部購入，並
    已合併為一筆828 地號土地，故聯有公司之土地已非袋地，
    可直接與太乙十二街相聯絡（被告已另提起確認通行權不存
    在之訴）。因聯有公司之廠房主要係在同段542 地號土地上
    ，其不得再通行被告系爭土地後，自係通行其自己新取得之
    828 地號土地，現該地全為空地，聯有公司已將其鋪設水泥
    ，以供車輛通行並無阻礙。按聯有公司既同意原告使用其所
    有位於系爭土地北側之土地（即同段802號、542號，目前為
    柏油路面），與被告所有之系爭土地銜接，以對外通行。則
    聯有公司現既須通行其新取得之828 地號土地，同樣供通行
    之土地，再供原告通行，當無何不便利之處。今原告捨通行
    聯有公司之828 地號土地，卻要求被告再提供系爭土地供其
    通行，是被告損失者除系爭土地247.82平方公尺之土地外，
    系爭土地西側約90平方公尺之土地因此成為畸零地而無法使
    用，亦同為被告之損失，是原告主張通行被告之土地，絕非
    係周圍地損害最少之處所。
  (四)雖原告具狀同意通行歸仁地政事務所99年1月4日複丈成果圖
    斜線所示之位置，即成果圖ＢＣ線以西 6米之寬度。惟查，
    該6 米寬度之位置，雖已較原告原請求通行範圍損害為小，
    然觀之原告土地周圍之整體地理環境，該位置並非係對周圍
    地損害最少之處所。按原告所有土地（證二紅色斜線部分）
    ，可經由北方392 地號土地，即證二Ａ點到Ｂ點之柏油路面
    ，對外可與15公尺寬之大發路連絡，當具有更快、更近之效
    益。
   1、台灣高等法院台南分院92年度上更(一)字第44號案（下稱
      前案），判決理由謂『太乙12街北邊並無道路可供通行，
      應可確認，…故被上訴人（按指被告）辯稱上訴人（按指
      訴外人聯有公司）所有土地，除可由系爭道路與太乙路相
      連而對外連絡外，亦可由北方出入通行另一邊公路乙節，
      並未舉證以實其說，難以憑採。』，因認太乙12街北方無
      法對外通行，現已因現況有變更，而失所據。
   2、Ａ點部分現雖有水泥板牆阻隔，但若原告通行該處，係對
      周圍地損害最少之處所而有通行權，392 地號土地之所有
      人自有容忍通行、不得築牆阻攔之義務。
   3、太乙12街整條街長達數百公尺，均係二旁地主各出一半土
      地之私設道路，寬僅約8 公尺，盡頭始係真正對外連絡之
      太乙路。故原告欲經由系爭被告之土地（證二藍色斜線部
      分）對外通行，須先經由訴外人聯有公司之土地，即藍色
      斜線部分北方，經過藍色斜線部分復再往南進入太乙12街
      ，盡頭始與太乙路相通，其對外通行之路線甚長，路寬又
      狹窄，經過土地之所有權人人數亦多。反之，經由Ａ到Ｂ
      點，僅須通行392 地號土地所有權人之土地，且地主亦已
      經開闢為柏油路面進出大發路，大發路又係寬度較太乙12
      街更寬一倍之公路，其經過之路線更短了數倍不止（尤其
      原告乙○○之土地緊臨Ａ點，僅Ａ點與藍色斜線土地間之
      距離，即與Ａ、Ｂ點間之距離相當，要到達太乙路距離將
      更遠），此一路徑明顯應屬對周圍地損害最少之通行處所
      。
  (五)原告之土地亦通行ＣＤ點之路徑，其對周圍地之損害，亦顯
    較通行被告系爭土地之損害為小。
   1、ＣＤ點間之路徑係屬水溝用地，此一路徑亦可直接通往15
      米寬之大發路，如同前述，距離短、連絡之公路更寬，通
      行此處將更具經濟效益。此路徑雖屬水利用地，但有通行
      權者，於必要時，在他人土地上可開闢道路，在水利用地
      上加蓋通行，並非不可行，實不能僅以該地有部分現為水
      溝無法通行，即忽略袋地通行權考慮者，係對周圍地損害
      最小之要件，且事實上ＣＤ點間現僅約一半尚未加蓋，其
      他部分及ＣＤ點以外之水溝地則均已加蓋，此由證二航照
      圖即可證之，故原告等於ＣＤ點間加蓋通行，並不會有耗
      費過鉅、危險或不便之處。
   2、ＣＤ點間之地貌，固與前案判決時一樣，然正因其多年來
      ，土地均未加利用，更可證該地如加蓋作為通行之用，於
      土地所有權人根本毫無損害，亦不會妨害其水利用地之使
      用。相較通行被告系爭土地，不僅作為通行之土地不能利
      用，因此切割出之三角形畸零地，亦不能使用，面積約80
      坪左右。二相比較，此方案自亦屬對周圍地損害較小之處
      所。
  (六)原告土地通行ＥＦ點間之路徑，其對周圍地之損害，亦屬較
    通行被告系爭土地之損害為小。
   1、證二藍色斜線部分北側與西側之土地，除原告二人之土地
      外，均為訴外人聯有公司之土地（可再參照證一灰部分所
      示了解其範圍），故原告等在通行到達藍色斜線部分土地
      前，必須先經過北側聯有公司之土地。
   2、聯有公司於前案確認藍色斜線部分有通行權存在，係因
      828地號土地尚屬他人所有。現聯有公司已取得828地號土
      地之所有權，故其於Ｆ點有寬逾20公尺之範圍緊臨太乙12
      街，可直接對外連絡，聯有公司並已將828 地號土地鋪設
      水泥，作為停車場使用，參見證二航照圖甚明。
   3、原告二人土地之對面亦係聯有公司之廠房，聯有公司車輛
      現在行至藍色斜線部分，勢必經由自己之828 地號土地，
      即ＥＦ點之路徑進出太乙12街。則廠房位置相當之原告二
      人土地，亦可通行相同之路徑對外連絡，而不必再犧牲被
      告之土地作為通行之用。否則原告通行藍色斜線部分土地
      ，聯有公司通行ＥＦ之路徑，同一位置，須存在二條對外
      通行之道路，顯不符經濟效益。
   4、聯有公司須將ＥＦ之路徑，作為通行使用，乃其土地形狀
      所必然，該處勢必無法再作為地用，惟被告之系爭藍色斜
      線部分土地，卻是本來可作廠房使用，今因供他人通行而
      不得他用。聯有公司既同意藍色斜線北側之土地供原告二
      人通行之用，將自己作為通行使用之ＥＦ路徑，再供原告
      二人通行，並不會有額外之損害。
   5、綜上，原告二人之土地通行如證二ＥＦ之路徑進入太乙12
      街，對周圍地之損害，亦顯然較通行被告系爭土地之損害
      為小。
  (七)綜上所述，原告主張通行被告之系爭土地，並非係對周圍地
    損害最小之處所，其請求確認對被告之系爭土地有通行權存
    在，實無理由。
  (八)並聲明：1.原告之訴駁回。2.訴訟費用由原告負擔。
五、兩造不爭執事項：
    原告兩人所有坐落臺南縣仁德鄉○○段534、538、539 地號
    土地為袋地。
六、得心證之理由
  (一)按土地因與公路無適宜之聯絡，致不能為通常使用者，土地
    所有人得通行周圍地以至公路，民法第787條第1項前段定有
    明文。又民法第787條第1項所謂土地與公路無適宜之聯絡，
    致不能為通常之使用，其情形不以土地絕對不通公路為限，
    即土地雖非絕對不通公路，因其通行困難以致不能為通常之
    使用時，亦應許其通行周圍地以至公路 (最高法院53年台上
    字第2996 號判例參照)。再袋地通行權，非以袋地與公路有
    聯絡為已足，尚須使其能為通常之使用。而是否為通常使用
    所必要，除須斟酌土地之位置、地勢及面積外，尚應考量其
    用途（最高法院87年度台上字第2247號判決參照）。另民法
    第787條第1項所謂土地與公路無適宜之聯絡，致不能為通常
    使用之情形，並不以土地絕對不通公路為限，即雖有道路可
    通至公路，但其聯絡並不適宜，致不能為通常使用之情形者
    ，亦包括在內。祇須土地與公路無適宜之連絡，致不能為通
    常使用，而被通行之土地，又為損害最少之處所，即應認土
    地所有人有通行之權利，至其前此有無通行他人所有土地，
    在所不問（最高法院86年度台上字第1143號判決參照）。
  (二)查原告乙○○所有坐落同段538、539地號房屋（無門牌），
    為一層鐵皮屋，供作倉庫使用，原告甲○○所有坐落同段
    534 地號門牌號碼台南縣仁德鄉○○○○街37號房屋，為二層
    水泥磚造鐵皮屋，現供作川代企業食品加工廠使用，及被告
    所有系爭土地為一空地，原告所有土地並無其他通道可通行
    至公路等情，有原告提出之土地謄本、系爭土地附圖、地籍
    圖謄本各1 份可稽，並經本院會同臺南縣歸仁地政事務所測
    量員勘驗現場屬實，製有勘驗筆錄一件在卷可稽，是原告主
    張其所有土地為袋地等語，應堪信實。
  (三)復查本件通行權之紛爭早始於第三人聯有公司與被告間，伊
    等間之通行權訴訟業經台灣高等法院台南分院92年度上更(一)
    44號案件認定聯有公司就系爭被告所有801 地號道路（八米
    ）有通行權存在確定，又該道路即太乙12街整條街長達數百
    公尺，均係二旁地主各出一半土地之私設道路，寬約8 公尺
    ，南端盡頭即得對外連絡太乙路。亦即整條太乙12街道路除
    其中一段即被告所有801 地號被告拒絕提供通行，其餘道路
    部分均舖設水泥，並為周邊土地所有權人對外聯絡之用，即
    便被告嗣後建屋使用亦須經由該路以供通行，故本院審酌系
    爭801 號土地業經判決確定應提供予第三人聯有公司供通行
    使用，現為空地未做任何利用，且太乙12街大部分道路早已
    鋪設水泥，分別供兩側土地所有權人進出，及兩造系爭土地
    之地勢、面積及使用目的等情，認為原告所有系爭3 筆土地
    ，經由被告所有801 地號如附圖所示斜線部分土地通行，應
    係對於周圍土地損害最少之處所及方法。
  (四)雖被告抗辯：原告可通行東北側、東南側土地或第三人聯有
    公司所有828 號土地云云，惟上開台灣高等法院台南分院92
    年度上更(一)44號確案件，就東南側道路認定：系爭地段805
    地號（原為徐樹生、葉秀珠所共有，《上訴人按即聯有公司
    》已取得二分之一之應有部份）、533、542地號（均為上訴
    人所有：：同段543（葉建利所有）、545（被上訴人所有即
    被告丙○○）、554 （台南紡織所有）地號土地為水利用地
    ，實際上為水溝，僅在太乙十二街以西（即805地號）部分
    （加蓋）在地下，則在太乙十二街以東部分（即543、545、
    554 地號），即無通路可供上訴人（按即聯有公司）通行之
    餘地，如在水溝加蓋以通行，勢需事前取得相關地主徐樹生
    、葉秀珠、葉建利、被上訴人、台南紡織等之同意，較為繁
    雜等情，有上開判決書一件在卷可稽，至東北側部分該判決
    書亦認定：「目前據以通行之太乙十二街北邊盡頭為水泥板
    牆所阻隔，水泥板牆外生有雜樹，此經本院並會同台南縣歸
    仁地政事務所勘測無訛，又太乙十二街北側並未連接其他現
    有及計劃道路，亦有仁德鄉公所九十年三月二十一日九０所
    建字第四０三七號函足按」等語，又上開被告主張通行之道
    路，其現狀為：斜線部分北邊屬太乙十二街之延伸，尾端為
    磚造牆無法通行，南端與太乙街連結，兩端道路為柏油路，
    另543及545地號即原告土地之東南側為部分水泥、空地，雜
    草叢生，有磚牆，東邊與與大發路連接，因雜草叢生無法通
    行，其中間並存在大水溝等情，亦經本院履勘現場，製有勘
    驗筆錄在卷可稽，本院斟酌上情，認被告抗辯原告可通行東
    北側、東南側土地對外聯絡云云，即無可採。至被告另抗辯
    原告可通行第三人聯有公司所有828號土地云云，惟上開828
    土地如供作通行，反需繞過系爭801地號西邊三角地帶作S形
    通行，已形成828號土地之浪費，相較之下，亦應以通行801
    地號土地所造成之損害較小，是被告此部分之辯詞，應無可
    採。
七、從而，原告本於袋地通行權之法律關係，請求確認伊就被告
    所有，坐落台南縣仁德鄉○○段801 地號如附圖所示斜線部
    分面積174.39平方公尺有通行權存在，應予准許。
八、末按法院為終局判決時，應依職權為訴訟費用之裁判，民事
    訴訟法第87條第1項定有明文，本件訴訟費用為8,020元（即
    裁判費5,620元、測量費2,400元），爰依職權確定上開訴訟
    費用負擔如主文第2項所示。
九、因本案事證已臻明確，兩造其餘主張陳述及所提之證據，均
    毋庸再予審酌，附此敘明。
十、結論：本件原告之訴為有理由，依民事訴訟法第78條、第85
    條第1項前段，判決如主文。
中    華    民    國    99    年    3     月    30    日
                  民事第三庭    法  官  周素秋
以上正本係照原本作成。
如對本判決上訴，須於判決送達後20日內向本院提出上訴狀。
中    華    民    國    99    年    3     月    30    日
                                書記官  洪浩容

司法院資訊處製作；財團法人民間司法改革基金會備份。
